臺灣台中地方法院刑事判決　　　　　　九十一年度豐簡上字第二Ｏ七號
　　上　訴　人
　　即　被　告　甲○○
　　選任辯護人　呂勝賢
右列上訴人因偽造文書案件，不服本院豐原簡易庭九十一年度豐簡字第一二八號中華
民國九十一年四月十二日第一審簡易判決（聲請案號：臺灣台中地方法院檢察署九十
一年度偵字第七Ｏ五號）提起上訴，本院管轄第二審之合議庭，逕依通常程序為第一
審判決如左：
    主      文
原判決撤銷。
甲○○無罪。
    理      由
一、聲請簡易判決處刑意旨略以：被告甲○○係台中縣政府工務局發包中心組長，於
    民國八十九年七月二十七日奉指示前往台北市公共工程委員會洽公，並未參與該
    發包中心辦理之「八十八年度下半年及八十九年度松柏漁港」工程第二次招標之
    開標會議，該開標／議價／決標／流標／廢標紀錄事實上由約僱人員邱月英所製
    作，竟於翌日即同年月二十八日上午上班時，核對開標結果無訛後，在該開標／
    議價／決標／流標／廢標紀錄之「紀錄」欄內簽名，表示該次之開標記錄是其擔
    任記錄，使在形式上誤認為被告甲○○有參與該次開標會議，並係被告甲○○所
    記錄，而足以生損害於該記錄之正確性，因認被告甲○○涉有刑法第二百十三條
    之公務員登載不實文書罪嫌云云。
二、按犯罪事實應依證據認定之，無證據不得推定其犯罪事實，又不能證明被告犯罪
    者，應為無罪判決之諭知，刑事訴訟法第一百五十四條、第三百零一條第一項定
    有明文。又認定不利於被告之證據須依積極證據，苟積極證據不足為不利於被告
    事實之認定時，即應為有利被告之認定，更不必有何有利之證據，最高法院三十
    年上字第八一六號判例可資參照。
三、臺灣台中地方法院檢察署檢察官認被告甲○○涉有公務員登載不實文書罪行，無
    非以被告並未參與台中縣政府工務局發包中心辦理之「八十八年度下半年及八十
    九年度松柏漁港」工程第二次招標之開標會議，卻於翌日上班時，核對開標結果
    無訛後，在該開標／議價／決標／流標／廢標紀錄之「紀錄」欄內簽名，使在形
    式上足以讓人誤認被告有參與該次開標會議，並係被告所記錄，而足以生損害於
    該記錄之正確性為其論據。訊據被告堅決否認右揭犯行，辯稱：台中縣政府發包
    中心因為人員不足，所以其於開標當日出差時，並無代理人員，開標紀錄係由約
    僱人員製作，經其事後審核開標紀錄與標單相符後，才在紀錄欄上簽名，以往台
    中縣政府辦理發包時均如此處理，該開標紀錄內容並無虛偽不實之填載等語。經
    查：
(一)、被告係台中縣政府工務局發包中心組長，於八十九年七月二十七日奉指示前往台
    北市公共工程委員會洽公，並未參與該發包中心辦理之「八十八年度下半年及八
    十九年度松柏漁港」工程第二次招標之開標會議，該開標／議價／決標／流標／
    廢標紀錄事實上由約僱人員邱月英所製作，被告於翌日即同年月二十八日上午上
    班時，核對開標結果無訛後，在該開標／議價／決標／流標／廢標紀錄之「紀錄
    」欄內簽名等情，業據被告於調查站製作筆錄時、偵查中及本院調查、審理時坦
    承不諱，核與證人邱月英於偵查中證述之情節相符，復有出差人員請示單影本一
    份、開標／議價／決標／流標／廢標紀錄影本一份在卷可稽。惟按刑法第二百十
    三條之公務員登載不實文書罪之成立，須公務員所登載之不實事項，足以生損害
    於公眾或他人者為其要件，被告雖未參加前開「八十八年度下半年及八十九年度
    松柏漁港」工程第二次招標之開標會議，原不得在該開標／議價／決標／流標／
    廢標紀錄之「紀錄」欄內簽名，然該會議紀錄之內容既係約僱人員邱月英依實際
    之開標會議情形所記載，其內容並無不實，是被告於事後在該「紀錄」欄內簽名
    ，但並不足以生損害於參標廠商之權益與採購程序之公平、公開及採購之品質。
(二)、另依台中縣政府九十一年六月二十七日府營發字第Ｚ○○○○○○○○○Ｏ號函
    所載：「台中縣政府營繕工程發包中心係屬任務性之臨時組織，該發包中心辦理
    工程發包作業，依政府採購法施行細則第五十條之規定，於開標前先簽請派員辦
    理開標，其所派人員計有開標主持人、審標人員及主（會）計監標人員，至於紀
    錄尚無規定需先指定人員，乃可由承辦開標人員或主持開標人員辦理之，而台中
    縣政府營繕工程發包中心之開標紀錄，因宥於開標案件及投標廠商家數眾多，且
    正式公職採購人員不足，故均由臨時約僱人員先就開標案件依實於紀錄表填寫投
    標廠商名稱等，經資格審標，並由主持人於開標公布欄公布各投標廠商標價後，
    交由約僱員人員依實填寫完整後，由主持人當場拆開核封之底價後，宣布決標結
    果，再交由約僱人員填寫進紀錄表，整案交還主持人及監標人員再次確認紀錄無
    誤後，由主持人及監標人員於紀錄表簽名，紀錄部分自八十九年三月營繕工程發
    包中心成立迄今，為求慎重之考量，開標紀錄除依前述作業程序外，均由正式公
    職之採購承辦人於紀錄欄簽認，故本案係依循往例辦理，其實際填寫紀錄表者為
    臨時約僱人員邱月英，其紀錄欄係由採購辦人即被告查核無誤後簽認。」、「被
    告於八十九年七月二十七日前往行政院公共工程委員會洽公並無職務代理人」、
    「被告掌理營繕工程採購招標作業事宜，八十九年七月二十七日因洽公外出，然
    於開標作業並無影響，程序上仍由臨時約僱人員依實填寫紀錄，於洽公返回後其
    應依開標文件之書面資料審查無誤後，再於紀錄欄簽認，依行政作業程序，將全
    案文件資料並該經簽認紀錄表等，全案彙整成冊並審查無訛後，移還業務單位（
    農業局）續辦理與得標廠商簽約、執行等後續事宜，為其業務承辦人之職責。」
    等語，足見台中縣政府營繕工程發包中心在辦理開標事宜時，於被告洽公時並無
    職務代理人代理其職務，且在被告未在場之情況下，仍得進行開標事宜，並於事
    後由被告以書面審查開標文件無誤後，再於開標紀錄欄內簽名確認。上開行政作
    法與一般會議程序所謂「紀錄」之概念原有未合，且被告既未參與開標會議，應
    不得在該「紀錄」欄內簽名，故該項行政程序即屬不適當，應由台中縣政府糾正
    改善之。惟台中縣政府營繕工程發包中心自八十九年三月成立以來，均以此方式
    辦理發包作業，此項程序雖有不當，然既係台中縣政府組織內部因人力不足所為
    之權宜措施，台中縣政府自不會因被告在前開標紀錄之「紀錄」欄內簽名而受有
    何損害甚明。
(三)、綜上所述，被告並未參與前開工程發包之開標會議，應不得在該開標紀錄之「紀
    錄」欄內簽名，則其在該「紀錄」欄內簽名，固足以讓人誤認為被告有參與該次
    開標會議，惟既不足以生損害於參標廠商之權益、採購程序之公平與公開、採購
    之品質及台中縣政府，自難以刑法第二百十三條之罪刑相繩。
四、原審不察，對被告遽予論罪科刑，核有未當，被告上訴意旨指摘原判決不當，為
    有理由。又檢察官聲請簡易處刑之案件，法院於審理後，認應為無罪判決之諭知
    者，應適用通常程序審判之，刑事訴訟法第四百五十二條、第四百五十一條之一
    第四項但書第三款定有明文，是本院自應將原判決撤銷，改依通常程序為第一審
    諭知被告無罪之判決。
據上論斷，應依刑事訴訟法第四百五十五條之一第一項、第三項、第四百五十二條、
第三百六十九條第一項前段、第三百零一條第一項，判決如主文。
中    華    民    國      九十一    年        八        月      六      日
                                      臺灣台中地方法院刑事第七庭
                                        審判長法  官  夏一
                                              法  官  曾佩琦
                                              法  官  簡源希
右正本證明與原本無異。
如不服本判決，應於判決送達後十日內向本院提出上訴狀，上訴於臺灣高等法院臺中
分院( 須附繕本 )。
                                               書記官
中    華    民    國      九十一      年       八      月     六    日
